【裁判字號】    89,聲再,219
【裁判日期】    891012
【裁判案由】    侵占
【裁判全文】
臺灣高等法院臺南分院刑事裁定              八十九年度聲再字第二一九號    Ｇ
      再審聲請人
      即受判決人  甲  ○  ○
右列聲請人因侵占案件，對於本院八十九年度上易字第一三五九號中華民國八十九年
八月三十日確定判決（台灣台南地方法院八十九年度易字第九一三號、臺灣臺南地方
法院檢察署八十九年度偵字第二七七八號；併辦案號：八十九年度偵字第六八二三號
），聲請再審，本院裁定如左：
      主      文
再審之聲請駁回。
      理      由
一、聲請意旨略稱：按有罪之確定判決認定聲請人即被告甲○○涉犯刑法第三百三十
    六條第二項業務侵占罪，無非以告訴人品福汽車股份有限公司（下稱品福公司）
    代理人林忠賢指訴，及客戶出具之聲明書十五份，及被告於偵審中均坦承不諱等
    情為據。惟按有罪判決確定後，因發現確實之新證據，足認受有罪判決之人應受
    無罪、免訴、或輕於原判決所認罪名之判決者，為受判決人之利益，受判決人得
    聲請再審，另按不得上訴於第三審法院之案件，其經第二審確定之有罪判決，如
    就足生影響於判決之重要證據漏未審酌者，亦得為受判決人之利益，聲請再審，
    刑事訴訟法第四百二十條第一項第六款、第四百二十一條分別定有明文。查聲請
    人於本案判決確定後發現足認被告應受無罪判決之確實新證據及原判決漏未審酌
    之重要證據，說明如下：
    (一)查被告於民國八十一年間，曾犯竊盜、毀棄損壞罪，經台灣高等法院台南分院
      、台灣台南地方法院各判處有期徒刑八月及四月，如易科罰金以三百元折算一
      日確定，經定執行刑為有期徒刑十月，並於八十八年三月三十日執行完畢。本
      案原審判決認被告初犯業務侵占罪之時點為八十八年三月六日，致將被告以累
      犯相繩，惟其認定被告初犯侵占罪之時點實與卷內證據資料不符，又有重要證
      據漏未審酌。查：
      (1)原審判決所列被告涉犯侵占之款項中之第一筆，即八十八年三月六日被告收
        受之東捷半導體科技股份有限公同（下稱東捷公司）保險費新台幣（下同）
        二萬四千八百六十六元部分，依前揭所述保險公司係二個月後，即同年五月
        間始與被告直接對帳，有該保險公司業務人員聲明書可稽（證物一），因此
        ，被告縱有侵占上開東捷公司保險費之事，其犯罪時點應係被告與保險公司
        對帳時，即八十八年五月間始成立犯罪至明。
      (2)原審判決認上開聲明書並無保險公司核章，是否真實，仍非無疑云云，而未
        予採信。惟查被告向與該保險公司業務員陳信伸對帳，故由該業務員出具聲
        明書。原審判決如認該聲明書有疑義，非不得傳訊該業務員到庭說明，或函
        詢該保險公司，就此被告於原審亦曾具狀請求調查（見八十九年入月十六日
        聲請調查證據暨辯護狀），詎原審就此足生影響判決之重要證據漏未審酌，
        且未敘明捨棄不予採用之理由，查上開證據如經調查，結果必足以影響原判
        決事實之認定，故原判決就此項證據實屬「漏未審酌」，得為聲請再審之理
        由。
      (3)被告於八十六年四月起即任職於品福公司，業務項目包括收取客戶保險費後
        ，轉交保險公司，查被告所收受之客戶保險費均先由被告保管，於一、二個
        月後再由保險公司業務員與被告對帳。告訴人品福公司於台灣高等法院台南
        分院開庭審理時亦未否認此點，詎原判決對告訴人公司之上開陳述，未予斟
        酌，亦未說明不予採用之理由，此得構成刑事訴訟法第四百二十一條重要證
        據漏未審酌之再審理由。
      (4)再原判決認：「縱被告公司與保險公司間有一、二月始對帳一次之情事，然
        被告於同年三月六日收取東捷公司保險費後，應即時轉付保險公司或為其他
        適法處理，不得入己私用，究不得以上述對帳時間，而謂侵占行為時間應予
        延長計算，其所辯伊係自八十八年五月問起，始侵佔客戶收取汽車保險費等
        費用云云，自無可取。」云云（見原審判決書第三頁第一行），惟保險公司
        業務員，既與被告一、二個月始對帳一次，則被告基於配合保險公司本身會
        帳方式，自無須且無法即時「轉付」保險公司，顯見原判決所認「被告須即
        時轉付保險費」之事並無根據，且與事實不符。
      (5)原判決認：況認告於偵查中供稱：因被倒會，有向地下錢莊借錢，每月利息
        二萬七千五百元，因還要撫養二個小孩。是八十七年一月及三月份借的，（
        見偵查卷八十九年度偵字第六九八二三號第十九頁反面第三至第六行筆錄）
        ，並於八十九年偵字第二七七八號偵查時坦承因家中要付父親的醫藥費及小
        孩子生活費（見八十九年二月二十九日訊問筆錄），足證被告自八十七年間
        起即因被倒會而經濟困難，並向地下錢莊借錢，每月需付高額利息及父親的
        醫藥費與孩子生活費，則被告係自八十八年三月六日起即予挪用向客戶收取
        汽車保險費、車款、配件款、修車等費用，瞭然無疑云云（見原判決第二頁
        倒數第七行），惟被告雖自承八十七年時經濟拮据，向地下錢莊借錢，惟後
        來均陸續還清，仍能度過難關，此由期間尚在品福公司任職，並無挪用客戶
        保險款、汽車銷售款等情可為證。原判決逕以被告案發一年前之經濟情況，
        論證被告於八十八年三月六日收取客戶保險費時即有侵占犯意，顯然殊嫌速
        斷。
    (二)又按刑法上侵占罪，須持有人變易其原來之持有意思而為不法所有之意思，始
      能成立，按汽車險及各種責任險之保險契約條款向有「保險費延緩交付特約條
      款」，內容如「茲應要保人（或被保險人）之要求，本公司同意本保險契約保
      險費延自保險責任開始之日起至遲三十日內收清，並先行簽名交保險單。」（
      附件二），即保險公司得使該客戶保險契約先行生效，然後才於生效後三十日
      內收取保險費，由上開汽車保險條款約定可知，保險公司得讓客戶保險契約先
      行生效後三十日內再向客戶收取保險費，由此客觀事實及學者見解，更足證被
      告並非於收款之時即顯現其侵占意圖，須於交款時限，即保險公司業務員對帳
      之時，因此時有客觀上可資辨認之行為，始得認定其有易持有為所有之意圖。
      原判決漏未審酌上開保險條款約定，逕自主觀認定被告侵占時點，有「重要證
      據漏未審酌」之得聲請再審理由。
二、按有罪之判決確定後，依刑事訴訟法第四百二十一條第一項第六款之規定，以發
    現確實之新證據，足認受有罪判決之人應受無罪之判決，而為受判決人之利益聲
    請再審者，雖非以絕對不須經調查程序為條件，但仍須就該新證據為形上之觀察
    ，無顯然之瑕疵，而可動搖原確定判決之有罪判斷結果，方足當之（最高法院三
    十二年抗字第一一三號、四十九年台抗字第七二號、五十年台抗字第一０四號判
    例意旨參照）。復按不得上訴於第三審法院之案件，除刑事訴訟法第四百二十條
    規定外，其經第二審確定之有罪判決，須就足生影響於判決之重要證據漏未審酌
    者，始得為受判決人之利益聲請再審，此觀諸同法第四百二十一條之規定自明。
    經查：
    （一）被告於八十八年三月六日收取東捷公司保險費後，並未即時轉付保險公司
          或為其他適法處理，被告竟侵占入己私用，縱被告公司與保險公司間有一
          、二月始對帳一次之情事，究不得以上述對帳時間，而謂侵占行為時間應
          予延長計算，仍應以實際侵占行為實際發生時認定之。被告所辯伊係自八
          十八年五月間起，始侵佔客戶收取汽車保險費等費用云云，原審既已認定
          被告抗辯不足採信，並於判決理由中詳加說明，自非屬重要證據漏未審酌
          ，聲請意旨認為原判決認定事實有誤，誤將被告以累犯相繩，而應以對帳
          時為成立侵占罪之時點，自屬無理由。
    （二）按刑事訴訟法第四百二十一條所規定因重要證據漏未審酌而聲請再審者，
          指該證據於案情有重要關係且未經審酌者而言，如證據業經法院本其自由
          心證予以取捨及判斷，僅係對此持相異評價，即不能以此為由聲請再審（
          八十九年度台抗字第三○號判例意旨參照）。然查，原判決認為前開業務
          員之聲明書，並無保險公司核章，以其真實性存疑，而不予採信，則亦不
          得以此作為再審之理由。
    （三）依汽車險及各種責任險之保險契約條款，雖向有保險責任延緩交付特約條
          款，然此係要保人或被保險人始得行使之，被告乃品福公司之職員，並非
          保險契約之要保人或被保險人，其所收取之保險費，乃客戶所有，被告之
          抗辯顯不足採，不足以作為再審之理由。
三、綜上所述，本件聲請人所舉聲請再審之理由，核與上引法條所定無一相符，應認
    為無再審理由，爰依同法第四百三十四條第一項，裁定如主文。
中    華    民    國      八十九      年      十      月      十二      日
                                  臺灣高等法院臺南分院刑事第六庭
                                      審判長法官  林    金    村
                                            法官  徐    宏    志
                                            法官  戴    勝    利
右正本證明與原本無異。
不得抗告。
                                      法院書記官  吳    銘    添
中    華    民    國      八十九      年      十      月      十六      日


司法院資訊處製作；財團法人民間司法改革基金會備份。
